【裁判字號】    97,上,281
【裁判日期】    971216
【裁判案由】    返還股權
【裁判全文】
臺灣高等法院民事判決                   97年度上字第281號
上  訴  人  甲○○（原名：劉素美）
訴訟代理人  謝天仁律師
複代理人    吳佩玲律師
被上訴人    乙○○
上列當事人間請求返還股權事件，上訴人對於中華民國96年12月
26日臺灣臺北地方法院 95年度訴字第12052號第一審判決提起上
訴，本院於97年12月2日言詞辯論終結，判決如下：
    主  文
上訴駁回。
第二審訴訟費用由上訴人負擔。
    事實及理由
一、本件被上訴人起訴主張：伊於民國77年12月間受讓伊胞兄簡
    民德所持有龍纖有限公司股權新台幣（下同）135萬元， 惟
    因礙於當時公司法關於有限公司股東人數之規定，乃借用上
    訴人之人頭，將股權登記在上訴人名下，嗣於79年12月19日
    龍纖有限公司變更組織為股份有限公司，並辦理增資，惟各
    名義股東並未實際出資 ，實由伊獨力支付， 公司資本額由
    600萬元增至2,600萬元，而登記在上訴人名下之股權亦因此
    增至400萬元（即持股增為4千股，每股1千元）。 今公司法
    已修正，關於股東人數已無限制規定，故已無再借用上訴人
    名義之必要，伊已發函終止兩造間借名契約關係，並請求上
    訴人返還上開股權，惟上訴人拒不返還等語，爰求為判決：
    （一）上訴人應將登記其名義之龍纖股份有限公司股份肆仟
    股（每股1千元）變更登記為伊所有 。（二）願預供擔保，
    請准宣告假執行。被上訴人則以：伊係受讓簡民德所持有之
    龍纖有限公司股權，並非被上訴人之借名登記人，且79年12
    月間公司變更組織及增資，各股東均有出資， 即以79年1月
    間至10月間之股東借款轉為增資，並非全由被上訴人出資云
    云，資為抗辯。並就原審所為伊敗訴之判決，提起上訴，並
    聲明：求為判決：（一）廢棄原判決。（二）被上訴人在第
    一審之訴及假執行之聲請均駁回。
二、經查龍纖有限公司於68年6月12日申請設立，資本額原為100
    萬元，股東登記為簡民德及徐彩琴，各出資50萬元，簡民德
    並擔任執行業務股東；嗣於69年7月、8月間變更登記為簡民
    德及徐彩琴各出資35萬元，增加被上訴人、簡清追及簡秋琴
    為股東各出資10萬元； 再於72年11月間增資為600萬元，簡
    民德及徐彩琴各135萬元，被上訴人、簡清追及簡秋琴各110
    萬元；嗣於76年9月7日增加股東簡源森，於77年12月20日，
    增加股東即上訴人，並改選被上訴人為董事長，簡民德及徐
    彩琴則退出股東行列；復於79年12月19日變更組織為股份有
    限公司，增資為2,600萬元，上訴人持股為4千股，再於81年
    7月29日增資為3千萬元，惟上訴人持股數未變動等事實，有
    兩造提出之龍纖有限公司變更登記事項卡、龍纖股份有限公
    司變更登記事項卡(甲)（有限公司變更組織為股份有限公司）
    、 79年12月3日龍纖股份有限公司股東臨時會決議錄、公司
    增加資本登記查核報告書、龍纖有限公司設立登記申請書、
    歷次章程、同意書、查帳報告書、資產負債表、登記事項卡
    、變更登記申請書、股東同意書及前後變更登記事項卡（見
    原審卷第1卷第9頁、第10頁、第18頁至第20頁、 第104頁至
    第146頁）為證，自堪信為真實 。次查被上訴人主張上開77
    年 12月間乃簡民德將登記在其名下之135萬元股權轉讓予被
    上訴人，由被上訴人借名登記為上訴人所有，故公司登記始
    會增加上訴人為股東之事實，雖為上訴人所否認，並抗辯其
    股權確係受讓自簡民德云云。惟查：
（一）被上訴人主張龍纖有限公司實係被上訴人出資設立，簡民
      德及徐彩琴均為掛名股東，簡民德並掛名為負責人，嗣於
      78、79年間簡民德及徐彩琴另至台北開設聖力有限公司，
      請被上訴人將彼等之股東名義刪除，以及所有關於龍纖有
      限公司之實際經營、股東安排及組織變更等均係被上訴人
      處理 ，簡民德從未收受上訴人給付135萬元股權款項等事
      實，業據證人簡民德、徐彩琴在原審到場證述明確（見原
      審卷第1卷第81頁至第84頁、第2卷第4頁及第5頁、本院卷
      第1卷第96頁至第97頁）。
（二）又簡民德名下之龍纖有限公司 135萬元股權係讓與被上訴
      人，並經被上訴人指名登記為上訴人所有之事實，亦經本
      院 94年度上更(二)字第294號偽造文書案件刑事判決認定：
      「本件被告（指上訴人）係依乙○○（即被上訴人）指示
      ，擔任名義股東」明確，嗣復經最高法院以95年度台上字
      第26號判決維持而確定在案（ 見原審卷第1卷第11頁至第
      17頁、第41頁及第42頁）。又上開股權嗣因公司組織變更
      轉為4千股股份 ，但上訴人始終未持有股票之事實，亦為
      兩造所不爭執。
（三）上訴人雖辯稱其曾借款80萬元予簡民德，其前配偶（已於
      89年間經判決離婚）簡源森亦有借款40萬元予簡民德，供
      簡民德作生意週轉之用；其與簡源森並代簡民德清償簡民
      德向合作金庫新莊支庫借款140萬元之本息 ，故上訴人與
      簡源森取得龍纖有限公司之股權均係有支付對價云云。並
      提出合作金庫新莊支庫函、放款帳務序時記錄明細表、放
      款收入傳票、償還明細表、存款取款條、電話匯款申請書
      、支票、 匯款申請書等件為證（見本院卷第1卷第40頁至
      第56頁）。惟查上開證據資料均係有關簡民德向合作金庫
      新莊支庫借款140萬元之取款及還款往來資料， 而簡民德
      係將上開借款其中 138萬元存入簡源森設於合作金庫新莊
      支庫之甲存帳戶內，此為上訴人所自承（ 見本院卷第1卷
      第23頁），證人簡源森亦於歷次刑事法院審理時到場證稱
      ：伊是龍纖有限公司之掛名股東，上開簡民德向合作金庫
      新莊支庫之借款係伊向簡民德借用，供作生意之用，當時
      龍纖有限公司為符合公司法之規定，始找人頭，伊及上訴
      人均未出資等語（見本院卷第1卷第101頁至第102頁、 第
      104頁至第105頁、第154頁至第159頁、第164頁至第165頁
      ）。故上開合作金庫新莊支庫之證據資料，尚不足以據為
      有利於上訴人之認定。此外上訴人亦始終不能舉證證明其
      有借款80萬元予簡民德之事實，則其所為有出資，且係受
      讓自簡民德之抗辯，自不足取。上訴人雖另提出本院86年
      度上更(一)字第684號偽造文書刑事判決為據（見原審卷第1
      卷第168頁至第170頁），辯稱：刑事判決認定其股權係受
      讓自簡民德云云，惟查上開判決嗣經最高法院撤銷發回本
      院，經本院另以90年度上更(二)字第103號判決， 且不再為
      上訴人股權係受讓簡民德之認定，而該判決嗣經最高法院
      以93年度台上字第1198號判決維持已告確定。故亦難據上
      開本院 86年度上更(一)字第684號刑事判決為有利於上訴人
      之認定（見原審卷第59頁至第66頁、第171頁至第177頁及
      本院卷外放之上開最高法院刑事判決影本）。
三、本件被上訴人既已舉證證明登記於簡民德名下之 135萬元股
    權實係讓與被上訴人，並由被上訴人指名登記為上訴人所有
    ，惟上訴人卻始終不能舉證證明其確有出資，以受讓簡民德
    之上開股權之事實，故自應認被上訴人所為此部分之主張為
    可取，上訴人之抗辯則不足取。又上訴人另抗辯79年12月19
    日龍纖有限公司變更組織為股份有限公司， 增資為2,600萬
    元時，上訴人有以股東借款方式轉為出資云云，惟業為被上
    訴人所否認，上訴人雖舉查核報告書（見原審卷第1卷第143
    頁）為證，惟被上訴人亦否認上訴人有股東借款之事實。經
    查上開查核報告書僅記載：「增加資本來源確係由該公司自
    民國79年1月6日至79年10月31日共同股東借款．．．茲經全
    體股東同意將『股東往來』新台幣貳仟萬元整全數轉為增資
    」等文字，並不能確實證明上訴人與龍纖有限公司有何借款
    事實，而上訴人就此部分其所為之股東借款事實復始終不能
    舉證以實其說，亦難認上訴人所為此部分之抗辯為可取。從
    而，本件被上訴人主張已終止借名契約之法律關係（見原審
    卷第1卷第21頁至第22頁之存證信函及回執）， 請求上訴人
    將登記其名義之龍纖股份有限公司股份4千（每股1千元）變
    更登記為被上訴人所有，洵屬有據，應予准許。故原審所為
    上訴人敗訴之判決，並無不合。上訴論旨仍執前詞指摘原判
    決不當，求予廢棄改判，為無理由。
四、至兩造其餘之攻擊防禦方法，及未經援用之證據資料，經本
    院斟酌後，認均不影響本判決之結果，爰不再一一詳予論述
    。附此敘明。
五、據上論結，本件上訴為無理由，依民事訴訟法第449條第1項
    、第78條，判決如主文。
中    華    民    國    97    年    12    月    16    日
                    民事第十六庭
                        審判長法  官  湯美玉
                              法  官  邱瑞祥
                              法  官  謝碧莉
正本係照原本作成。
如不服本判決，應於收受送達後20日內向本院提出上訴書狀，其
未表明上訴理由者，應於提出上訴後20日內向本院補提理由書狀
（均須按他造當事人之人數附繕本）上訴時應提出委任律師或具
有律師資格之人之委任狀；委任有律師資格者，另應附具律師資
格證書及釋明委任人與受任人有民事訴訟法第466條之1第1項但
書或第2項（詳附註）所定關係之釋明文書影本。
中    華    民    國    97    年    12    月    17    日
                              書記官  李翠齡
附註：
民事訴訟法第466條之1（第1項、第2項）：
對於第二審判決上訴，上訴人應委任律師為訴訟代理人。但上訴
人或其他法定代理人具有律師資格者，不在此限。
上訴人之配偶、三親等內之血親、二親等內之姻親，或上訴人為
法人、中央或地方機關時，其所屬專任人員具有律師資格並經法
院認為適當者，亦得為第三審訴訟代理人。


司法院資訊處製作；財團法人民間司法改革基金會備份。
